【裁判字號】    98,判,968
【裁判日期】    980820
【裁判案由】    商標異議
【裁判全文】
最  高  行  政  法  院  判  決
                                       98年度判字第968號
上  訴  人  義大利商‧法倫提諾公司（Valentino S.p.A）
代  表  人  甲○○○○○○○○(Antonella Andrioli)
訴訟代理人  陳長文  律師
            蔡瑞森  律師
被 上訴 人  經濟部智慧財產局
代  表  人  乙○○
參  加  人  民生行股份有限公司
代  表  人  丙○○
上列當事人間商標異議事件，上訴人對於中華民國96年3月15日
臺北高等行政法院95年度訴字第1786號判決，提起上訴，本院判
決如下：
    主  文
原判決廢棄，發交智慧財產法院。
    理  由
一、參加人於民國（以下同）93年4月16日以「Valentino
    Coupeau」商標，指定使用於商標法施行細則第13條所定商
    品及服務分類表第21類之「杯、...、工作用手套（不包括
    橡膠手套、塑膠手套）」等商品，向被上訴人申請註冊，經
    被上訴人審查，核准列為註冊第0000000號商標。嗣上訴人
    以該註冊商標有違商標法第23條第1項第12款規定，對之提
    起異議。案經被上訴人審查，以95年1月19日中台異字第940
    470號商標異議審定書為「異議不成立」之處分。上訴人不
    服，提起訴願，經訴願決定駁回，上訴人猶未甘服，遂提起
    行政訴訟。
二、上訴人起訴主張：系爭商標中之首字外文「Valentino」既
    與上訴人據以異議之「VALENTINO」商標完全相同，客觀上
    而言，系爭商標極易引起一般消費者與據以異議商標產生混
    淆誤認，二商標構成近似，毋庸置疑。被上訴人及訴願機關
    未就系爭商標所欲表彰之主要部分是否會與據以異議商標造
    成一般消費者產生混淆誤認加以審查，僅以外文「Coupeau
    」之有無，遽為「異議不成立」之處分及「訴願駁回」之決
    定，其處分與決定自有違誤，不應予以維持。又上訴人據以
    異議之「VALENTINO」商標因長期廣泛之使用，已為著名商
    標，系爭商標有無與據以異議商標構成混淆誤認之虞，應以
    我國一般消費者之認知為準。因系爭商標與據以異議商標均
    係外文商標，而一般消費者對於外文之辨識能力，不能與中
    文等量齊觀，自不可能因外文「VALENTINO」或為義大利常
    見之姓氏及「Coupeau」之有無等似是而非之理由，即明白
    判別含有相同「VALENTINO」之系爭商標與據以異議商標商
    品分屬不同之來源及產製者。故原處分及訴願決定謂系爭商
    標與據以異議商標不會造成消費者產生混淆誤認之虞，顯與
    客觀事實不符，不應予以維持。參加人申請註冊系爭商標乃
    為仿襲上訴人商標之信譽，為保障消費者免因誤信誤認而誤
    購非所認同之商標商品，系爭商標不應准予註冊等語，求為
    判決撤銷訴願決定及原處分，並判命被上訴人應就參加人第
    0000000號「Valentino Coupeau」商標異議事件，作成撤銷
    註冊之處分。
三、被上訴人則以：系爭註冊第0000000號「Valentino
    Coupeau」商標圖樣，與上訴人據以異議之「VALENTINO」商
    標相較，仔細比對固均有相同之外文「VALENTINO」，然系
    爭商標圖樣係由外文「Valentino Coupeau」所構成，除「
    VALENTINO」外，另有迥然不同之「Coupeau」足資區辨，二
    者以具有普通知識經驗之消費者，於購買時施以普通之注意
    ，尚無使人產生混同誤認之虞，應非屬構成近似。從而參加
    人以外文「Valentino Coupeau」作為系爭商標圖樣申請註
    冊，審酌以外文「VALENTINO」作為商標圖樣一部分之情形
    已併存於各類商品之事實及系爭商標另有足資區辨之外文「
    Coupeau」等情，系爭商標之申請註冊應無商標法第23條第1
    項第12款規定之適用。至上訴人另主張由參加人所投資之廈
    門昌馳企業有限公司，刻意抄襲其據以異議商標，而法國等
    商標主管機關亦撤銷「Valentino Coupeau」商標等節，經
    核系爭商標係由外文「Valentino Coupeau」所構成，與上
    訴人另一「V LOGO」商標無涉，且與參加人另案申請之「VC
    Val Coupeau及圖」、「Vale nt Coupeau及圖」、「
    Valentino Coupeau及圖」等商標圖樣有別，案情各異，又
    各國對商標審查之基準並不一致且商標註冊併存情形不同，
    尚難執為本件有利之論據等語，資為抗辯，求為判決駁回上
    訴人之訴。
四、原審駁回上訴人在第一審之訴，係以：系爭商標圖樣與據以
    異議商標圖樣相較，二者外文部分仔細比對固均有相同之「
    VALENTINO」一字，然系爭商標圖樣之外文部分除「
    VALENTINO」外，另有迥然不同之「Coupeau」足資區辨；況
    該「VALENTINO」為義大利普遍之姓氏，以之作為商標圖樣
    ，其保護性本較薄弱，且以被上訴人歷年來所核准各種以外
    文VALENTINO為圖樣之一部分於各類商品之商標或服務標章
    ，不乏其他廠商亦以該姓氏「VALENTINO」作為商標圖樣全
    部或一部分申准註冊於各類商品併存使用者，如義大利商．
    馬里奧瓦連迪諾公司之註冊第488818號、第487677「
    VALENTINO」商標及第356783號「VALENTINO & DEVICE」商
    標、協成興化學工業有限公司之註冊第158417號「娃蓮娜
    767 VALENTINO」商標、利台國際股份有限公司之註冊第
    433552號「利台及圖VALENTINO」等商標，故尚不能僅因系
    爭商標圖樣中含外文「VALENTINO」一字，即遽認已足使一
    般消費者產生混同誤認之虞。又系爭「Valentino Coupeau
    」商標與據以異議「VALENTINO」商標，其圖樣雖均有相同
    之外文「VALENTINO」，惟其保護性較為薄弱，已如前述。
    且系爭商標與據以異議商標可得識別者，尚有系爭商標另有
    末字「Coupeau」，而據以異議商標則無，二者商標圖樣互
    異，以具有普通知識經驗之消費者，於消費時施以普通所用
    之注意，異時異地隔離觀察結果，尚無混同誤認之虞，故二
    者非屬近似之商標。系爭商標與據以異議商標既不近似，據
    以異議「VALENTINO」商標是否著名，即不影響本件之判斷
    ，自毋庸加以論述。綜上所述，本件系爭商標圖樣與據以異
    議之商標圖樣，其外觀上予消費者之寓目印象尚有差異，並
    不構成近商標；再審酌外文「VALENTINO」為一義大利習用
    之姓名，以之作為商標圖樣之一部分申准註冊於各類商品併
    存使用者，不在少數，客觀上難謂一般消費者有可能誤認二
    商標商品為同一來源之系列商品，或誤認二商標之使用人間
    存在關係企業、授權關係、加盟關係或其他類似關係，而產
    生混淆誤認情事。從而，被上訴人以系爭商標尚無首揭商標
    法第23條第1項第12款規定之適用，所為「異議不成立」之
    處分，依法自無不合；訴願決定予以維持，亦無違誤，因將
    原決定及原處分均予維持，駁回上訴人之訴等詞，為其判斷
    之基礎。
五、本院按：
(一)商標「相同或近似於他人著名商標或標章，有致相關公眾混淆
  誤認之虞，或有減損著名商標或標章之識別性或信譽之虞者」
  ，不得註冊，為商標法第23條第1項第12款所明定。而衡酌商
  標圖樣是否近似，以具有普通知識經驗之購買人，於購買時施
  以普通所用之注意，有無混同誤認之虞判斷之。本法所稱之著
  名，指有客觀證據足以認定已廣為相關事業或消費者所普遍認
  知者，復為同法施行細則第16條所明定。
(二)再按，商標最主要之功能在於識別商品/服務來源，以維護自
  由競爭市場正常運作秩序，混淆誤認的禁止是確保商標識別功
  能的必要手段，也是維護競爭市場正常秩序的必要限制。商標
  近似程度，既為判斷是否混淆誤認之虞之必要因素，自應就影
  響識別商品/服務來源與否，判斷近似商標是否已達致相關消
  費者產生混淆誤認之虞之程度，是以實務一貫廣泛承認讀音、
  外觀及觀念有一近似，其商標即屬近似，惟近似並非必致生混
  淆誤認之虞，仍應以其程度判斷之，逕以商標不近似即認定無
  致相關消費者產生混淆誤認之虞，自有偏失。原判決僅以：系
  爭商標圖樣與據以異議商標圖樣相較，應無使人產生混同誤認
  之虞，非屬近似之商標云云，並未參酌商標識別性之強弱、商
  標之近似及商品／服務類似等相關因素之強弱程度、相互影響
  關係及各因素等，綜合認定是否已達有致相關消費者產生混淆
  誤認之虞，自有判決不備理由之違法。上訴人上訴意旨指摘：
  系爭商標首字「Valentino」既與上訴人據以異議商標「
  VALENTINO」商標完全相同，相關公眾於購買時，施以普通注
  意，在無詳細資料可做商標比對之下，異時異地隔離觀察，實
  有造成混淆誤認之虞，二者確屬近似商標等語，自非無據。
(三)承前所述，商標相同或近似、商品同一或類似僅係判斷衝突商
  標是否混淆誤認之虞之因素之一，商標近似程度較高只是較有
  可能致混淆誤認之虞，但仍應與其他因素綜合判斷，始能正確
  判斷衝突商標是否致混淆誤認之虞，甚至近似、類似程度本身
  仍應參酌其他存在因素綜合判斷，則個案具體事實涵攝於各種
  判斷因素時，商標近似、商品類似程度如何、消費者對商標之
  熟悉度、識別性強弱等判斷因素，因個案事實及證據樣態差異
  ，於個案中調查審認結果，當然會有不同，實務常用之所謂商
  標「個案審查原則」，係指各別商標近似、商品類似案件因調
  查事實、適用法規之結果造成之差異而言，是以自無從引用曾
  註冊之其他個案推論無致混淆誤認之虞。本件原判決雖引用「
  其他廠商亦以「VALENTINO」作為商標圖樣全部或一部分申准
  註冊於各類商品併存使用者，如義大利商．馬里奧瓦連迪諾公
  司之註冊第488818號、第487677「VALENTINO」商標及第35678
  3號「VALENTINO & DEVICE」商標、協成興化學工業有限公司
  之註冊第158417號「娃蓮娜767 VALENTINO」商標、利台國際
  股份有限公司之註冊第433552號「利台及圖VALENTINO」等商
  標，進而推論尚不能僅因系爭商標圖樣中含外文「VALENTINO
  」一字，即遽認已足使一般消費者產生混同誤認之虞等情，顯
  係未審認本件個案事實及證據樣態差異，與其他個案之不同，
  自難謂合。
(四)另按作為商品或服務之標識，除習慣上已成為通用名稱或標章
  ，應為社會所共享不得獨占外，原不具識別性之標識，可因交
  易上之使用及推廣而取得識別性，我國或各國常見姓氏使用於
  商品/服務，雖於消費者認知，常僅指該商品/服務業者之姓氏
  ，而非作為商品/服務來源之標識，一般業者之姓氏使用於商
  品/服務，固難認具識別性，但若該姓氏經使用而足以使一般
  商品購買人認識其為表彰商品之標識，並得藉以與他人之商品
  相區別者，自不能否認其識別性，此在「豐田TOYOTA」日本姓
  氏之於汽車商品/服務、「麥當勞McDonald」美國姓氏之於美
  式速食商品/服務，均具有極強大的識別性，即其適例，是以
  一般姓氏使用於商品/服務，仍應考量就指定使用之商品、消
  費者之認知、實際交易情況及其使用方式，相關消費者是否視
  為區別來源之標識，而認定其是否具識別性，殊無逕以姓氏為
  由，而未考量其使用於商品/服務情況或其他因素，即率予否
  定其識別性，進而率予認定他人使用該姓氏商標之近似商標無
  致混淆誤認之虞。此係關於姓氏於商標識別性之強弱影響有無
  混淆誤認之虞，所應認知之觀念。經查，原判決以VALENTINO
  為義大利常見姓氏云云，認為二商標不構成近似，係將據以異
  議商標唯一可資區別之外文VALENTINO視為系爭商標中不具識
  別力之附屬部分，而置VALENTINO指定使用之商品、消費者之
  認知、實際交易情況及其使用方式，相關消費者是否視為區別
  來源之標識等重要判斷是否致生混淆誤認之虞事項於不顧，自
  有判決違背論理法則及經驗法則之違法。
(五)復按判斷二商標間有無混淆誤認之虞，應以：１、商標識別性
  之強弱；２、商標是否近似暨其近似之程度；３、商品/服務
  是否類似暨其類似之程度；４、先權利人多角化經營之情形；
  ５、實際混淆誤認之情事；６、相關消費者對各商標熟悉之程
  度；７、系爭商標之申請人是否善意；８、其他混淆誤認之因
  素等等例示之因素為判斷基準。經查：
1、據以異議「VALENTINO」商標屬著名之商標，此有上訴人所提
   改制前行政法院80年度判字第2428號判決與被上訴人智慧財
   產局中台異字第891811、910191、910010、910189、911052
   、930754、930918、921490號等商標異議審定書中予以認定
   ，原判決未論述據以異議商標是否已廣為相關消費者所普遍
   認知及相關消費者對系爭商標及據以異議商標熟悉之程度，
   即逕以二商標不近似，即率予認定二者不生混淆誤認之虞，
   自有未合。
2、商標信譽之建立，需經長久及廣泛之使用，據以異議商標既
   為著名商標，則上訴人即原審原告主張：參加人於知悉據以
   異議商標之存在，且廣為相關事業或消費者所熟知情形下，
   在實際使用時攀附上訴人即原審原告之商標，且於極短暫之
   時間內，以多數與上訴人即原審原告商標近似之據以異議「
   VALENTINO」商標申請註冊，其目的無非是盡其所能使參加人
   商標與上訴人商標在消費者之心目中產生聯想，參加人以外
   文「VALENTINO」作為系爭商標圖樣一部分申請註冊，應明知
   其可能引起相關消費者混淆誤認其來源，難謂系爭商標之註
   冊申請係屬善意等語，亦與判斷是否致相關消費者混淆誤認
   之虞有關，原判決未予究明，亦有判決不備理由之違法。
(六)末按，前揭法條後段規定：「有減損著名商標或標章之識別性
  或信譽之虞者」，其所應保護者在於著名程度較高或夙著盛譽
  之商標，雖他人所使用商標指定之商品/服務與該著名商標市
  場區隔有別或營業衝突不明顯，但如他人所使用商標或註冊，
  將使該著名商標之識別性或信譽遭受損害者，即有該規定之適
  用。經查，上訴人於原審提出全球網際網路上檢索中文網站及
  網頁之內容，其中各該介紹據以異議「VALENTINO」商標與據
  以異議商標商品之著名設計師Valentino Garavani先生等情，
  主張據以異議「VALENTINO」商標為一般消費者所熟知，而夙
  著盛譽等情，若依上訴人所提證據及主張，據以異議「
  VALENTINO」商標係知名度極高且夙著盛譽之著名商標，則參
  加人包括本件在內，廣泛以據以異議之「VALENTINO」作為商
  標圖樣一部分使用及註冊，是否有減損著名商標或標章之識別
  性或信譽之虞，本件為同條前段之判斷後，若認參加人本件所
  使用商標指定之商品/服務與據以異議著名商標市場區隔有別
  或營業衝突不明顯，而認無混淆誤認之虞者，自應再就是否有
  同條後段減損著名商標或標章之識別性或信譽之虞之調查審認
  。
(七)從而，原判決有上開法令適用之重要事項未予詳究，即遽爾駁
  回上訴人在原審之訴，其法令之適用，容有未洽，上訴意旨指
  摘原判決違背法令，為有理由。原判決既有上揭可議之處，為
  明真相，自應由本院將原判決廢棄發交智慧財產法院，另為適
  法之裁判。
六、據上論結，本件上訴為有理由，依行政訴訟法第256條第1項
    、第260條第1項，智慧財產案件審理法施行細則第5條第1項
    ，判決如主文。
中    華    民    國    98    年    8     月    20    日
                    最高行政法院第四庭
                        審判長法官  劉  鑫  楨
                              法官  黃  本  仁
                              法官  黃  淑  玲
                              法官  劉  介  中
                              法官  曹  瑞  卿
以  上  正  本  證  明  與  原  本  無  異
中    華    民    國    98    年    8     月    21    日
                              書記官  張  雅  琴


司法院資訊處製作；財團法人民間司法改革基金會備份。
